臺灣高等法院民事判決
上　訴　人　丙○○
訴訟代理人　何榮源律師
被　上訴人　丁○○
訴訟代理人　呂康德律師
上列當事人間債務人異議之訴事件，上訴人對於中華民國93年10
月22日臺灣臺北地方法院93年度訴字第3679號第一審判決提起上
訴，並為訴之變更，本院於96年3 月20日言詞辯論終結，判決如
下：
    主      文
確認兩造間如附表所示之本票債權超過新台幣佰捌拾柒萬肆仟
伍佰貳拾元部分不存在。
其餘變更之訴駁回。
變更之訴訴訟費用由被上訴人負擔百分之四，餘由上訴人負擔。
    事實及理由
壹、程序方面：
    按於第二審為訴之變更、追加或提起反訴，非經他同意，不
    得為之。但民事訴訟法第255條第1項第2款至第6款情形，不
    在此限，同法第446條第1項定有明文。上訴人於原審之聲明
    為：「原法院93年度執字第23169 號給付票款強制執行事件
    所為強制執行程序（下稱系爭強制執行程序）應予撤銷」。
    原審駁回上訴人之請求，上訴人提起上訴後，系爭強制執行
    程序因被上訴人之撤回聲請而終結，上訴人乃變更聲明為：
    「確認被上訴人持有如附表所示之本票債權對上訴人不存在
    」，核屬民事訴訟法第255條第1項第4款 「因情事變更而以
    他項聲明代最初之聲明者」，揆諸上開說明，無庸得對造之
    同意，被上訴人辯稱不同意上訴人為訴之變更云云，自無足
    採。另「原告將原訴變更時，如其訴之變更為合法，而原訴
    可認為已因撤回而終結，法院應專就新訴裁判」 (最高法院
    65年度臺上字第2183號判例參照），是本院僅需就上訴人之
    變更之訴為裁判。
貳、實體方面：
一、上訴人主張：伊於87年間為擔保訴外人乙○○對被上訴人之
    借款，曾簽發如附表所示面額計新臺幣（下同） 4,000,000
    元之本票3紙（下稱系爭本票） 交付被上訴人收執，訴外人
    乙○○為清償上述債務，另簽有發票日期為88年1 月31日，
    面額為2,500,000元之支票1紙，由伊轉交予被上訴人，該支
    票經被上訴人提示不獲付款後，被上訴人曾持該支票取得執
    行名義，進而執行訴外人乙○○所有坐落於桃園之房地，業
    據獲償2,000,000元 ，被上訴人對訴外人乙○○之債權當時
    僅餘500,000元 ，基於債務保證之原理，被上訴人對伊之本
    票債權，應僅存於剩餘之500,000元範圍內 ，詎被上訴人竟
    於89 年間持系爭本票聲請原法院以89年票字第25787號裁定
    准予強制執行，並延至91年間，始以系爭強制執行程序，執
    行伊薪資計1,146,466元，被上訴人又於93年6月28日，以前
    揭執行金額僅足清償至92年1月5日之利息為由，再聲請系爭
    強制執行程序，扣押伊每月得支領之各項勞務報酬1/3 。惟
    系爭本票均係見票即付之本票，發票日期分別為87年3月19
    日、同年3月24日及同年4月1日，依票據法第22條第1項規定
    ，系爭本票已分別於90年3月19日、同年3月24日及同年4月1
    日時效完成，被上訴人雖曾於89年8月3日聲請原審法院以89
    年票字第25787 號裁定准許強制執行，惟被上訴人並未於聲
    請本票裁定後6 個月內 (即90年2月53日前)起訴或開始執行
    行為或聲請強制執行，而係遲至91年6 月18日始聲請強制執
    行程序，其票據權利業已罹於時效而消滅，伊當時因不知法
    律而未及時抗辯，惟消滅時效完成後，既不生時效中斷及重
    新起算之問題，故被上訴人於91年間之強制執行聲請，不能
    使已消滅之時效發生中斷及重新起算之效力，且訴外人乙○
    ○實際僅借款2,500,000元 ，被上訴人先向訴外人乙○○執
    行獲償2,000,000元，後向伊執行獲取1,146,466元，本件借
    款本息均已清償完畢，被上訴人對伊之本票債權已不存在，
    縱本件借款債權仍屬存在，亦應將伊給被上訴人共30,000
    元及經按月執行薪水部分予以扣除等情，爰依強制執行法第
    14條規定，求為命系爭強制執行程序應予撤銷之判決。
    被上訴人則以：系爭本票若依票載發票日計算，固應分別於
    90年3月19日、同年3月24日及同年4月1日時效完成，惟伊早
    於89年8月3日即向原審法院聲請本票裁定，並經原審法院於
    同年月5日作成89年票字第25787號民事裁定准予強制執行，
    故系爭本票之消滅時效因該請求而中斷，並依民法第137 條
    第1項規定，應自89 年8月3日重新起算3年時效期間 ，嗣伊
    於90年6 月18日向原審法院聲請強制執行，因該次執行無效
    果，伊再於91年5月17日聲請強制執行 ，經重行起算時效期
    間後，本件並無罹於本票權利時效期間可言。況上訴人於90
    年1月間曾與伊達成每月清償10,000元之協議 ，且曾分別於
    同年2 月6日、同年3月5日及同年4月12日，各電匯10,000元
    至伊開立之世華聯合商業銀行忠孝分行（下稱世華銀行忠孝
    分行）帳號00000000000號帳戶履行協議 ，可見上訴人業已
    一部清償並承認系爭本票債務 ，依民法第129條第1項第2款
    及同法第137條第1項規定，系爭本票債務亦因上訴人之承認
    而時效中斷，並自中斷之事由終止時重行起算時效，是本件
    亦無罹於時效可言。上訴人雖主張系爭本票係擔保訴外人乙
    ○○對被上訴人之借款債務，且已清償完畢云云，惟查上訴
    人簽發予伊之系爭本票，其債務發生於87年3月間 ，且發票
    日均在87年3、4月間，而訴外人乙○○之借款發生於87年10
    月間，系爭支票發票日為88年1月31日 ，兩者債務發生之時
    間完全不同，若謂系爭本票乃為擔保訴外人乙○○之債務，
    則訴外人乙○○之債務應發生在前，何以供擔保之本票係簽
    發在前，而清償之支票卻簽發在後，可證上訴人所言不實。
    又若訴外人乙○○之債務為2,500,000元 ，則上訴人擔保之
    債務不可能高於此數目，何以系爭本票金額竟為4,000,000
    元，俱見上訴人所言不實等語，資為抗辯。
二、原審駁回上訴人之請求，上訴人提起上訴後，為訴之變更，
    聲明：(一)確認被上訴人持有之系爭本票債權對上訴人不存在
    。(二)被上訴人應將系爭本票返還上訴人。
    被上訴人對於上訴人變更之訴則聲明：變更之訴駁回。
三、查本件系爭本票為上訴人分別於87年3月19日、同年3月24日
    及同年4月1日所簽發，均未記載到期日，票面金額分別為1,
    500,000元、2,000,000元、500,000元 (總計4,000,000元)
    ，依票載發票日計算，應分別於90年3月19日、同年3月24日
    及同年4月1日時效完成，原審法院於89年8月5日曾就系爭本
    票作成89年票字第25787號裁定，並准予強制執行 。上訴人
    另分別於90年2月6日、同年3月5日及同年4月12日各電匯10,
    000 元至被上訴人前述世華銀行忠孝分行帳戶。被上訴人於
    91年5月17日以前開執行名義聲請強制執行 ，經原審法院91
    年度執字第12518號給付票款強制執行事件，執行獲償1,146
    ,466 元，嗣於93年6月28日被上訴人再以前揭裁定為執行名
    義，具狀主張上開1,146,466 元僅足清償至92年1月5日之利
    息，請求就上開3紙本票面額4,000,000元及92年1月6日起之
    利息執行，並經系爭強制執行程序事件核發93年7月2日執行
    命令，扣押上訴人對訴外人富邦綜合證券股份有限公司 (下
    稱富邦證券公司) 之薪資債權1/3，嗣核發同年8月20日執行
    命令，並以93年度執字第16261號執行事件執行 ，准許被上
    訴人與其他債權人按債權比例向訴外人富邦證券公司收取。
    被上訴人已於94年6 月27日具狀向原審法院民事執行處聲請
    撤銷上開執行命令等事實，為兩造所不爭執，並有89年8月5
    日原法院89年票字第25787 號民事裁定、銀行存摺明細、民
    事聲請狀等件為證 (見原審卷第9、10、29、30頁 ，本院卷
    第56頁)，自堪信為真實。
四、按票據上之權利，對本票發票人，自到期日起算，見票即付
    之本票，自發票日起算，3年間不行使 ，因時效而消滅；又
    消滅時效因請求、承認、起訴而中斷；開始執行行為或聲請
    強制執行，與起訴有同一效力；時效中斷者，自中斷之事由
    終止時，重行起算。票據法第22條第1 項、民法第129條第1
    項及第2項第3款、民法第137條第1項分別定有明文。另民法
    第129條第1項、第2項第3款、民法第137條第1項分別定有明
    文。另民法第129 條第1項第2款所稱之承認，係因時效而受
    利益之當事人向請求權人表示認識其請求權存在之觀念通知
    ，此項承認無須一一明示其權利之內容及範圍等，以有可推
    知之表示行為即為已足，故如債務人之一部清償或緩期清償
    ，均可視為對於全部債務之承認（最高法院86年度台上字第
    3355號判決意旨參照）。查系爭本票發票日分別為87年3 月
    19日、同年3月24日及同年4月1日 ，均未記載到期日，依票
    據法第22條第1 項規定，系爭本票之付款請求權固應分別於
    90年3 月19日、同年3月24日及同年4月1日時效完成 ，惟被
    上訴人抗辯兩造間曾達成每月清償10,000元之協議，上訴人
    並曾於90年2月6日、同年3月5日及同年4月12日，各電匯10,
    000元至被上訴人上述世華銀行忠孝分行帳戶一部清償乙節
    ，業據其據出世華銀行忠孝分行之存摺 (原審卷第29、30頁
    )在卷可攷，上訴人雖辯稱上開3次匯款係兩造間另有債權債
    務關係所為之清償，惟查原法院91年度執字第12518 號強制
    執行事件，以前開執行名義執行上訴人每月得支領之勞務報
    酬3分之1，累計執行1,146,466元之過程中 ，上訴人從未為
    消滅時效之抗辯，又本件被上訴人自89年9月間起 ，即因系
    爭本票陸續聲請民事裁定及強制執行程序，迄今兩造猶為系
    爭債務爭執不已等情，有原法院89年度票字第25787 號本票
    裁定卷宗、91年度執字第12518 號給付票款強制執行卷宗可
    稽，足見雙方處理系爭債務尚且不及，豈會輕易再為其他資
    金往來交易，且上訴人若非就系爭本票債務先予承認，何以
    不就系爭強制執行程序加以爭執，而竟同意每月執行勞務報
    酬累計達1,146,466元之數 ，是上訴人上開主張，不惟與常
    情有悖，復未舉證證明所謂之「其他法律關係」究竟為何，
    是其主張，殊不可採。本件上訴人分別於90年2月6日、同年
    3 月5日及同年4月12日為一部清償及債務承認之事實，洵堪
    認定。
    上訴人又主張縱認上開3次匯款係一部清償 ，亦難認係對何
    紙本票為債務承認，退步言之 ，至多係對附表編號3所示之
    本票為一部清償等語。惟查上揭3 次匯款既係在原法院89年
    票字第25787號裁定作成之後 ，依常理判斷，自係對同一執
    行名義下之所有債務為整體承認，難謂僅係就任何1 紙本票
    為一部清償，況上訴人自陳系爭本票係為單一之原因關係所
    簽發，是該3 次匯款更為無分割為僅係清償單一本票債務之
    餘地，上訴人上開主張，亦難採信。揆諸首揭說明，足徵上
    訴人自90年2月6日至同年4月12日止 ，曾就系爭本票為一部
    清償，本件已生承認效力，消滅時效中斷，並應自中斷之事
    由終止時即90年4月13日，重行起算3年時效期間，被上訴人
    於91年5 月17日聲請就上訴人對第三人統一證券股份有限公
    司之勞務報酬為強制執行，應自該強制執行事件終止時起，
    再重行起算3年時效期間，是被上訴人於93年8月30日聲請本
    件強制執行程序時，系爭本票之消滅時效顯未完成，上訴人
    主張本件已經罹於時效，委無足取。
五、上訴人又主張系爭借款債權並不存在，縱屬存在，亦因清償
    而債權債務關係消滅云云。惟證人甲○○證以：「知道兩造
    在87年3月至4月有簽發系爭3張本票 ，是在我辦公室簽的，
    當時她們2人並不認識，而借款沒有任何擔保 ，所以我提議
    由上訴人簽發本票以保障被上訴人之債權，因為她們的借款
    是陸陸續續的，借款都是經由我，大約1、2天就還，還了再
    借，一開始借款都有簽發本票，還款後就返還本票，但後來
    幾筆的本票不返還，因過了幾天還會再借，所以本票沒有再
    換新的，後來在我辦公室有會算，每1筆借款都有本票 ，最
    後借款是8,000,000借款……，但簽了幾張則不清楚 ，沒有
    會算資料，會算過後，本票都放在我這邊，如果本票兌現就
    還給上訴人，沒有還錢的本票就累積下來，會算後就沒有再
    簽本票了，……後來有還款但沒有拿回本票是因如果嗣後借
    款金額一樣，就沿用前面簽發的本票，不再簽發新的本票，
    一開始借的，還款就返還本票，但後來借的就不返還本票，
    而以前面的本票來沿用，祇核對金額，我會保留與其借款同
    額之本票，因兩位金主各借出4,000,000元 ，所以將上訴人
    所簽發本票各交4,000,000元予金主 ，清償借款後尚未返還
    本票的空窗期很短，祇有1、2天……系爭本票何時交給被上
    訴人已忘了，因上訴人無法還款，所以將本票交給上訴人，
    是上訴向我借錢，我就通知被上訴人，被上訴人可匯就匯，
    如不行則由另一金主（我舅舅）匯款，乙○○之支票我沒經
    手，但該支票已退票，不知是否拿去強制執行……上訴人乙
    ○○簽發後退票之2,500,000元支票不知做何用 ，但與本件
    4,000,000元借款無關，其他4,000,000元之本票也沒有兌現
    ，我交給我舅舅了……」、「上訴人借款都由我經手，被上
    訴人有將她員工存摺放在我的地方，上訴人要借錢，我就會
    打電話告訴被上訴人，……被上訴人進出的錢都是經由她員
    工的存摺，也就是何偉山的存摺，何偉山的存摺與我舅舅的
    沒有關係，我舅舅的部分是直接匯給上訴人，或匯給我再匯
    給上訴人，被上訴人的部分是全經由何偉山的存摺，因上訴
    人與何偉山的帳戶都是彰化銀行，所以直接在北新分行直接
    做轉帳動作，並不是匯款……我自己結算是4,000,000元 ，
    現何偉山帳戶已還給上訴人，但進出筆數甚多，資料請銀行
    提供」等語（本院卷第152頁背面、第153頁，另一證人乙○
    ○證稱：「是我開立2,500,000元支票給丙○○ （即上訴人
    ）因為做股票欠資金，丙○○幫我調錢 ，2,500,000元有包
    括利息在內，但因為股票賠錢，所以支票沒有兌現，房子後
    來拍賣已抵償完畢，祇是支票未取回，不知道支票在被上訴
    人處，不認識被上訴人，亦不知上訴人向何人調借……」在
    卷（本院卷第218頁正面），並有證人甲○○所提本票2紙 (
    本院卷第156頁)、被上訴人所提彰化商業銀行87年10月22日
    存款存根聯、何偉山在彰化銀行路竹分行開立09360之3帳戶
    之資料查詢明細表 (同上卷第221至228頁) 在卷佐證，互核
    相符，至堪信為真實。再者系爭本票之發票日均在87年3 、
    4月間，而乙○○之償債支票發票日卻為88年1月31日，若系
    爭本票乃為擔保訴外人乙○○之債務，何以供擔保之本票係
    簽發在前，而償債之支票卻簽發在後，亦與主債務應同時或
    先於保證債務而成立之交易習慣不符；又上訴人既稱乙○○
    僅欠款2,500,000元，何以渠願超額簽發面額總計4,000,000
    元之本票以為擔保，又不於事後要求返還部分本票，益證兩
    者票據分屬不同債之關係，則上開乙○○支票債務之清償，
    與本件本票債務並無關係。至被上訴人以系爭本票聲請本票
    裁定准予強制執行，經原法院以91年度執字第12518 號給付
    票款強制執行事件，執行獲償1,146,466元  (即自到期日至
    92 年1月5日之利息)此為兩造所不爭執，而上訴人係主張系
    爭本票債權不存在，並不及於利息債權，則本件本票，債權
    本金部分自屬未經清償。另本件本票債權除經上訴人於90年
    2 月6日、同年3月5日及同年4月12日各電匯10,000元至被上
    訴人前揭帳戶外，亦經原法院以93年度執字第16261 號執行
    事件向訴外人富邦證券公司收取95,480元，此有原法院94年
    12 月9日北院錦93執子字第126 1號函 (本院卷第96、97頁)
    、富邦證券公司95年2月21日 (95)富證管發字第0969號函 (
    同上卷第127、128頁) 附卷足憑，並為被上訴人所不爭執，
    此部分共125,480元 (30,000+ 95,480=125,480)，核屬清償
    本件借款債務，自應由上開本票債權中予以扣除，則兩造間
    之本票債權僅為3,874,520元 (4,000,000-125,480=3,874,5
    20) ，超過部分之借款債權仍屬存在。上訴人請求確認兩造
    間之本票債權不存在於125, 480元之範圍內，洵屬有據，應
    予准許，逾此部分之請求，尚非有據，不應准許。又兩造間
    本票債權既有3,874, 520元存在，系爭本票亦非得予以分割
    其金額，則上訴人本此理由請求被上訴人返還全部系爭本票
    ，即屬無據，不應准許。
六、綜上所述，本件上訴人變更訴之聲明，請求確認系爭本票債
    權超過3,874,520元部分不存在，為有理由 ，自應准許，逾
    此部分之請求暨請求上訴人返還系爭本票，均為無理由，不
    應准許。
七、本件事證已臻明確，兩造其餘攻擊防禦方法及他未經援用之
    證據，經斟酌尚無礙於本院前述之認定，無一一論究之必要
    。
八、據上論結，本件變更之訴，一部有理由，一部無理由，依民
    事訴訟法第79條前段判決如主文。
中　　華　　民　　國　　96　　年　　3 　　月　　30　　日
                  民事第十五庭
                      審判長法　官  湯美玉
　　　　　　　　　　　　　　法　官  郭松濤
　　　　　　　　　　　　　　法　官  許文章
正本係照原本作成。
如不服本判決，應於收受送達後20日內向本院提出上訴書狀，其
未表明上訴理由者，應於提出上訴後20日內向本院補提理由書狀
（均須按他造當事人之人數附繕本）上訴時應提出委任律師或具
有律師資格之人之委任狀；委任有律師資格者，另應附具律師資
格證書及釋明委任人與受任人有民事訴訟法第466條之1第1項但
書或第2項（詳附註）所定關係之釋明文書影本。
中　　華　　民　　國　　96　　年　　4 　　月　　2 　　日
　　　　　　　　　　　　　　　書記官  陳明俐
附註：
民事訴訟法第466條之1（第1項、第2項）：
對於第二審判決上訴，上訴人應委任律師為訴訟代理人。但上訴
人或其他法定代理人具有律師資格者，不在此限。
上訴人之配偶、三親等內之血親、二親等內之姻親，或上訴人為
法人、中央或地方機關時，其所屬專任人員具有律師資格並經法
院認為適當者，亦得為第三審訴訟代理人。
